最高法院民事判決　　　　　　　　　　　　　　　　八十七年度台上字第三四八號
　　上　訴　人　林 國 定
　　　　　　　　林 清 掌
　　　　　　　　林許秀英
　　　　　　　　林 清 榮
　　　　　　　　林杏即廖林杏.
　　共　　　同
　　訴訟代理人　呂傳勝律師
　　被 上訴 人　陳 國 松
　　訴訟代理人　謝
右當事人間請求給付補償金事件，上訴人對於中華民國八十五年七月九日臺灣高等法
院第二審更審判決（八十五年度上更(二)字第五九號），提起上訴，本院判決如左：
    主  文
上訴駁回。
第三審訴訟費用由上訴人林國定、林清掌各負擔分之壹，餘由上訴人林許秀英、林
清榮、林杏連帶負擔。
    理  由
本件被上訴人主張：訴外人石朝金、石朝福、石朝枝及石正郎（下稱石正郎等人）於
民國六十七年十一月二十二日將其共有重測前坐落桃園縣中壢市○○段一八二、一八
四、一八四－一、一八七、一八八號土地（以下稱一八二號等土地）出售與伊，並於
同日與承租上開土地之上訴人林國定、上訴人林清掌之被繼承人林國安及上訴人林許
秀英、林清榮、林杏之被繼承人林國陽（以下稱林國定等三人）簽訂協議書，終止耕
地租約，由林國定等三人領取土地價款之十分之四為補償金。迨七十八年間，由上開
土地重測分割而出之同市○○段三五五、四○二－二、四一四－一號土地（以下稱系
爭土地）為桃園縣政府徵收，因林國定等三人尚未註銷耕地租約登記，該府乃通知彼
等領取佃農補償費，計林國定、林國陽各領得新臺幣（以下同）一百五十六萬九千七
百六十九元、林清掌領得一百九十五萬三千零二十元。惟各該租約早經終止，彼等受
領補償費即為無法律上之原因而受有利益，而應返還。石朝金、石朝福、石朝枝及石
正郎之繼承人石明欣（以下稱石朝金等人）既然怠於向上訴人取回上開補償費，伊自
得代位而為請求等情，求為命上訴人林國定給付石朝金等人一百五十六萬九千七百六
十九元，上訴人林清掌給付石朝金等人一百九十五萬三千零二十元，上訴人林許秀英
、林清榮、林杏之被繼承人林國陽給付石朝金等人一百五十六萬九千七百六十九元，
並均自八十二年五月九日起加計法定遲延利息，並由伊代位受領之判決（被上訴人超
過之利息請求，業經判決敗訴確定；林國陽於訴訟程序中死亡，由上訴人林許秀英、
林清榮、林杏承受訴訟）。
上訴人則以：系爭土地不在買賣範圍內，伊未受償系爭土地之補償金，亦未註銷其耕
地租約，向政府領取系爭土地之徵收補償費，係公法上權利之合法行使，要無不當得
利可言，石朝金等人並無請求伊返還之權利，被上訴人自不得代位請求等語，資為抗
辯。
原審審理結果，以：訴外人石朝金、石朝福、石朝枝及石正郎於六十七年十一月二十
二日將一八二號等土地出售與被上訴人，並於同日與承租該等土地之林國定等三人合
意終止三七五耕地租約，約明以出售土地總價十分之四補償林國定等三人等事實，為
兩造所不爭，並有不動產買賣契約書、協議書可稽，復經出賣人石朝金、仲介人邱顯
義證述屬實；又系爭土地於七十八年間為桃園縣政府徵收，由林國定、林國陽各領得
佃農補償費一百五十六萬九千七百六十九元、林清掌領得一百九十五萬三千零二十元
之事實，亦有桃園縣政府函及補償地價清冊可按。前開桃園縣政府函為公文書，依民
事訴訟法第三百五十五條第一項規定，推定為真正，上訴人未能舉證證明其記載不實
，否認領取上開補償金云云，尚無可取。被上訴人主張：系爭土地包含於伊與石正郎
等人之買賣範圍內，林國定等人之耕地租約業經石正郎等人終止，林國定、林國陽及
林清掌仍領取佃農補償費，即係不當得利等語，為上訴人所否認。查被上訴人與石正
郎等人簽立不動產買賣契約書，於第一條買賣之不動產標示記載：「中壢市○○○○
段一八二、一八四、一八四－一、一八七、一八八號全部，面積依重測後登記簿記載
為準」等字樣。所稱一八二號等土地早於契約簽訂前之六十六年八月間即分割如原判
決附表（以下稱附表）編號３欄所示，其每筆地號亦於六十七年七月九日重測後改編
如附表編號５欄所示，為桃園縣中壢市○○段四九七、四○四、三六一、四一六、四
一五號，是被上訴人與石正郎等人於分割及重測後之六十七年十一月二十二日簽訂不
動產買賣契約書時，一八二號等土地之地號早因重測改編而不存在，不動產買賣契約
書仍為該等地號之記載，足見其買賣標的係以重測前地號為據。買賣仲介人邱顯義亦
證稱：該條所載地號係重測前的舊地號等語。上訴人以其條文載有「面積依重測後登
記簿記載為準」等字樣，而謂所載地號係重測後之地號，不無誤會。而重測前，一八
二號等土地曾經分割。分割前面積如附表編號２欄所示，依序為五千四百三十二、一
萬四千五百二十九、四百四十一、五千一百十一、一萬六千七百二十二平方公尺，分
割後面積則如附表編號４欄所示，分別為一千零八十二、六千八百五十八、二百八十
四、十五、四千五百六十九平方公尺。石正郎等人於出售土地與被上訴人之同日，另
與承租土地之林國定等三人簽立終止三七五耕地租約之協議書，上載：「甲方（即石
正郎等人）所有中壢市○○○○段重測前一八二號田○‧五六○○甲，一八七號田○
‧五二七○甲，一八八號田一‧七二四○甲，一八四－一號田○‧○四五五甲，計四
筆內一‧一七三二甲，由林國陽、林國定承租。甲方所有同所前述土地田四筆內一‧
四二八三甲及同所一八四號池一‧四九八○甲由林國安承租，自訂本協議書之日起，
乙方（即林國定等三人）自願同意由甲方出售建築（實際面積依各自耕作實耕為準）
」等語。所載一八二號等土地面積與分割前之面積雷同，而與分割後之面積相距甚遠
，足證不動產買賣契約書及前開協議書所載一八二號等土地應係分割前之土地。又不
動產買賣契約書第三條記載：「土地價款雙方議定為每坪五千三百元」，以分割前一
八二號等土地總面積四萬二千二百三十五平方公尺，即一萬二千七百六十六坪計算，
總價款應為六千七百七十一萬三千二百六十四元，與被上訴人於訂約日交付定金二千
萬元、六十八年一月二十二日交付第二期款二千萬元、同年二月二十八日交付第三期
款二千七百零九萬六千四百四十元、同年四月十二日交付尾款一百萬元，共給付價款
六千八百零九萬六千四百四十元相較，僅相差三十餘萬（被上訴人主張係因以甲換算
，致有誤差，且另加付遷墓補償費所致）。如以分割後之面積一萬二千八百零八平方
公尺，即三千八百七十四‧四坪計算，總價為二千零五十三萬四千四百二十六元，與
實際給付價款相差將達四千七百餘萬元之鉅，益足佐證不動產買賣契約書及協議書上
所載一八二號等土地係分割前之土地，而非分割後之土地。系爭土地係由分割前之一
八二、一八七、一八八號土地輾轉分割，並經重測改編而來，既有土地登記簿謄本可
稽，自應包含於不動產買賣契約書之買賣範圍及協議書終止耕地三七五租約之範圍內
。上訴人抗辯：系爭土地不在買賣範圍之內，未經終止租約云云，要無可取。復查林
國定、林國陽及林清掌之得以領取系爭補償費係因登記為系爭土地三七五耕地租約承
租人之結果。系爭土地之三七五耕地租約應包含於協議書終止耕地租約範圍，既如前
述，於協議書簽訂時，應即生終止租約之效力，不因未辦理租約終止登記而受影響。
林國定、林國陽及林清掌已非系爭土地之承租人，猶領取承租人之徵收補償費，自屬
無法律上之原因而受利益。土地所有人石朝金等人因此受有損害，自有返還不當得利
之請求權。又石朝金等人因系爭土地之徵收，無法履行出賣人義務，不能將系爭土地
移轉登記與被上訴人，乃因不可歸責於石朝金等人之事由致給付不能，依民法第二百
二十五條第二項規定，被上訴人應可請求石朝金等人交付徵收補償金。而系爭徵收補
償費業經林國定、林國陽及林清掌領取，被上訴人函催石朝金等人向上訴人請求返還
未果，依民法第二百四十二條規定，代位石朝金等人訴請上訴人返還系爭徵收補償費
，自非無據。被上訴人於六十八年一月二十二日書立同意書記載：「道路預定地部分
，立同意書人擬暫緩辦理產權移轉登記，但保證自訂立土地買賣契約之日起兩年期間
負責辦清產權移轉，逾兩年後立同意書人如仍未將道路預定地申辦權利過戶時，自願
授權與原業主石朝金等逕為申請政府無償徵收，或任由原業主石朝金等無償贈與政府
取得，或逕由原業主石朝金等移轉與立同意書人取得」等語，並未表明屆時即拋棄道
路預定地之權利，且石朝金等人於臺灣高等法院八十年度重上字第九八號民事事件中
自承領取系爭土地之徵收補償費，足證未在土地徵收前將土地贈與政府或申請無償徵
收，前開同意書所載條件亦已確定無法成就。上訴人執同意書上開記載，抗辯被上訴
人已拋棄補償費之請求權云云，並無可取。上訴人雖又抗辯：系爭補償費中有四成係
勵金，非地價補償，不應返還云云，惟依平均地權條例第十一條規定，依法徵收之
土地為出租耕地時，應以補償地價，扣除土地增值稅後餘額三分之一，補償耕地承租
人。林國定、林國陽及林清掌乃以耕地承租人身分領取徵收補償費，所領取者自係扣
除土地增值稅後之地價餘款三分之一，應不含獎勵金。臺灣高等法院八十年度重上字
第九八號被上訴人與石朝金等人請求返還徵收補償費事件，被上訴人請求石朝金等人
返還系爭土地之地價補償費及勵金。關於地價補償費部分，業經判決被上訴人勝訴
確定。其判決附表計算石朝金等人應返還之地價補償費，係以地價補償費扣除增值稅
，再扣除應給付佃農之三分之一補償費之餘額計算，與勵金無涉；所列扣付與佃農
金額為五百零九萬二千五百五十九元，復與系爭補償費數額正相符合，足證系爭補償
費未含獎勵金在內。上訴人此部分抗辯，應屬誤會。其次，林國安應領取之補償費係
由上訴人林清掌一人領取，業經桃園縣政府函明確。上訴人林清掌抗辯係代理全體
繼承人領取，應由全體繼承人返還云云，並未舉證證明，且縱屬實在，亦係其內部分
配問題，不得作為拒絕返還之依據。是項抗辯，尚無可取。再者，被上訴人前訴請上
訴人給付補償費，案列臺灣桃園地方法院七十九年度訴字第七二四號審理者，係主張
對上訴人有不當得利請求權，與本件係代位行使石朝金等人對上訴人之不當得利請求
權者，並非同一事件。上訴人抗辯：被上訴人提起本件訴訟，有違一事不再理原則云
云，亦無可採。至於上訴人否認收到石朝金等人按買賣總價金之四成計算之補償金乙
節，上訴人已於原審第二次更審時自認依協議書領到十分之四補償費無訛，出賣人石
朝金於原審詢以：協議書第二項所載按出售總價十分之四補償給林國定等人，是否即
是被上訴人於買賣契約所售土地全部總價時，亦答稱：「大概是」，足證其否認為虛
。何況縱令屬實，亦係上訴人得否依協議書向石朝金等人請求給付之問題，要不得執
為拒絕返還系爭徵收補償費之依據。綜上，被上訴人依民法第一百七十九條、第二百
四十二條規定，訴請上訴人林國定給付石朝金等人一百五十六萬九千七百六十九元、
林清掌給付一百九十五萬三千零二十元、林許秀英、林清榮、林杏之被繼承人林國陽
給付一百五十六萬九千七百六十九元，並各加付法定遲延利息，由被上訴人代為受領
，即無不合，為其心證之所由得。因而將第一審判決關於命上訴人為上開給付部分，
判予維持，駁回上訴人之上訴，經核於法並無違誤。上訴論旨，徒對原審取捨證據、
認定事實之職權行使，及依職權解釋契約，指摘為不當，聲明廢棄原判決，不能認為
有理由。
據上論結，本件上訴為無理由。依民事訴訟法第四百八十一條、第四百四十九條第一
項、第七十八條、第八十五條第二項，判決如主文。
中      華      民      國    八十七    年      二      月     二十     日
                              最高法院民事第五庭
                                  審判長法官  吳  啟  賓
                                        法官  洪  根  樹
                                        法官  謝  正  勝
                                        法官  劉  福  來
                                        法官  黃  熙  嫣
      右正本證明與原本無異
                                              書  記  官
中      華      民      國    八十七    年      三      月      十      日
